臺灣高等法院民事判決　　　　　　　　　 96年度上字第187號
上　訴　人　甲○○
訴訟代理人　馬在勤律師
複代理人　　陳佳雯律師
被上訴人　　乙○○
訴訟代理人　錢裕國律師
複代理人　　王一翰律師
上列當事人間債務人異議之訴事件，上訴人對於中華民國95年12
月29日台灣台北地方法院95年度訴字第5947號第一審判決提起上
訴，經本院於96年6月20日言詞辯論終結，並判決如下：
    主    文
上訴駁回。
第二審訴訟費用由上訴人負擔。
    事實及理由
一、被上訴人起訴主張：
  (一)上訴人前持被上訴人所簽發票面金額分別為新台幣（下同）
    120萬元、150萬元，發票日分別為民國86年10月21日、87年
    3 月12日之本票二紙（以下簡稱系爭本票），向台灣台北地
    方法院（以下簡稱台北地院）聲請准許本票強制執行裁定（
    台北地院87年票字第24387號、87年票字第24388號）後，持
    該等裁定向台北地院聲請強制執行被上訴人之財產 270萬元
    （台北地院95年度執字第9191號），目前已經拍賣被上訴人
    所有股票得款 2,055,434元，由台北地院保管之中。被上訴
    人之所以簽發系爭本票，乃被上訴人前向上訴人借款，結算
    至86年10月21日之本息共 120萬元，被上訴人因而簽發票面
    金額120萬元之本票1紙予上訴人。嗣兩造於87年 3月31日就
    同一筆借款債權再度結算，本息共150萬元，即包含上開120
    萬元借款及其後利息，被上訴人遂再開立票面金額 150萬元
    之本票 1紙予上訴人，是上訴人所稱之兩筆債權實係同一筆
    債權，詎上訴人竟各別請求上開兩筆債權。
  (二)被上訴人自91年間起，已經先後還款 286萬元予上訴人，超
    過上訴人所主張之債權金額。上訴人雖主張上開款項係用以
    償還兩造間之另筆 215萬元債務，惟上訴人提出之支票發票
    人係訴外人周長堅，並非被上訴人，自與被上訴人無涉。該
    筆債務係發生於88年間，但被上訴人所提出之匯款記錄，則
    均係於91年間始匯入，時間並不相符。且上訴人提出之票款
    金額為215萬元，與被上訴人還款金額286萬元，亦不相符，
    無從證明該匯款係為清償他人對上訴人所負之債務。爰依強
    制執行法第14條第2項之規定，提起債務人異議之訴。
  (三)台北地院95年度執字第9191號執行程序雖已將被上訴人所有
    之股票予以拍賣，拍賣所得匯入中央銀行國庫局台北地院機
    關專戶，但拍賣所得既未交予債權人（即上訴人），則本件
    執行程序對系爭財產之執行程序即個別執行程序尚未終結，
    執行名義之整個執行程序，即當然未終結。縱認執行程序已
    終結，因上訴人對被上訴人之債權既已消滅，上訴人受領系
    爭款項便屬不當，且造成被上訴人損害，上訴人應賠償被上
    訴人，追加備位聲明請求上訴人返還所聲請執行被上訴人之
    財產金額270萬元。
  (四)上訴人在第二審提出以訴外人周財福為發票人、經被上訴人
    背書之2紙支票，主張係該2紙支票退票方以周長堅所簽發之
    4 紙支票換票。上訴人在第二審提出新的攻擊防禦方法，違
    反民事訴訟法第447條規定，而周財福簽發合計200萬元支票
    與周長堅簽發總計215萬元支票及被上訴人清償之286萬元支
    票非屬同一筆債權，周財福簽發之支票係其與上訴人間之金
    錢往來，與被上訴人無涉，何況票號PZ0000000號之支票背
    書已塗銷，如被上訴人為主債務人，豈有背書被塗銷而不需
    負責之理？且據周財福稱該2紙支票債務已清償，周財福已
    取回支票。退步言，若被上訴人果先後積欠上訴人270萬元
    及200萬元，被上訴人所給付之286萬元，依法得先抵充先到
    期之270萬元。
  (五)答辯聲明：上訴駁回。
二、上訴人則以：
  (一)被上訴人給付上訴人之286萬元並非用以清償系爭2紙本票之
    票款：
    除系爭2筆本票債務外，被上訴人尚積欠上訴人另筆200萬元
    債務，有被上訴人交付上訴人以周財福為發票人、被上訴人
    為背書人、發票日為88年7月31日、票面金額各為100萬元之
    2紙還款支票為憑，上開2紙支票均跳票，被上訴人再交付以
    周長堅為發票人、發票日為88年11月 8日及同年12月30日、
    票面金額共215萬元之4紙還款支票（15萬元為利息）向上訴
    人換票，嗣後該 4張支票亦均跳票，被上訴人遲至91年間才
    開始清償上開支票債務（含利息），是286萬元與系爭120萬
    元、150萬元本票均無關。被上訴人係上述200萬元支票之背
    書人需負付款之責，被上訴人於91年至93年間陸續支付上訴
    人之286萬元，於支付之初已指定係用以清償200萬元支票（
    或周長堅簽發之 4紙支票）票款，以免殃及借票予被上訴人
    之周財福與周長堅，本件並無民法第 322條法定抵充規定之
    適用。至於票號為 PZ0000000之支票，支票背面被上訴人之
    背書乃上訴人不小心塗銷，依票據法第38條規定之反面推論
    ，被上訴人仍不能免其背書人責任。上訴人雖於第二審方提
    出200萬元支票佐證兩造間除系爭2紙本票之債務外，另有其
    它債務存在，然200萬元之2紙支票不過為上訴人於原審已提
    出之被證一號4紙支票防禦方法之補充，並非新提出之防禦
    方法，並不違反民事訴訟法第447條之規定。
  (二)強制執行法第14條第2項規定僅適用於執行名義取得前發生
    消滅債務之情形，本件被上訴人之清償抗辯乃發生於上訴人
    87年取得執行名義後之91年至93年間，則被上訴人援引強制
    執行法第14條第 2項之規定作為先位之訴之訴訟標的，係有
    錯誤；至於備位之訴，訴訟標的究竟為何，被上訴人迄未釋
    明，且上訴人即便能自台北地院95年執字第9191號給付票款
    強制執行事件中取得分配款，金額亦非被上訴人所稱之270
    萬元，被上訴人請求上訴人返還 270萬元，洵屬無據等語置
    辯。
  (三)上訴聲明：
    1.原判決廢棄。
    2.被上訴人於第一審之訴駁回。
    3.第一、二審訴訟費用由被上訴人負擔。
三、兩造不爭之事實：
  (一)系爭本票均乃被上訴人所簽發。
  (二)上訴人持系爭本票向台北地院聲請准許本票強制執行裁定（
    台北地院87年票字第24387號、87年票字第24388號）後，持
    該等裁定向台北地院聲請強制執行被上訴人之財產270萬元
    （台北地院95年度執字第9191號），目前已經拍賣被上訴人
    所有股票，得款2,055,434元，由台北地院保管之中。
  (三)上訴人並未持有上證一周財福所簽發之2紙合計200萬元支票
    ，僅持有支票影本。
四、兩造爭點之論述：
  本件兩造所爭執之處，在於系爭本票所表彰被上訴人對於上訴
  人之債權270萬元是否存在？
  (一)按「執行名義成立後，如有消滅或妨礙債權人請求之事由發
    生，債務人得於強制執行程序終結前，向執行法院對債權人
    提起異議之訴。如以裁判為執行名義時，其為異議原因之事
    實發生在前訴訟言詞辯論終結後者，亦得主張之。執行名義
    無確定判決同一之效力者，於執行名義成立前，如有債權不
    成立或消滅或妨礙債權人請求之事由發生，債務人亦得於強
    制執行程序終結前提起異議之訴。」強制執行法第14條第 1
    、2 項定有明文。本件被上訴人主張債務已清償，提起債務
    人異議之訴，雖其誤將強制執行程序（台北地院95年度執字
    第9191號）與執行名義（台北地院87年票字第 24387號、87
    年票字第24388號）混淆，致起訴時引用強制執行第14條第2
    項規定，實則綜觀被上訴人起訴之事實，其真意實係以同條
    第1項為訴訟標的，合先敘明。
  (二)被上訴人主張其自91年間起，已經先後清償上訴人 286萬元
    等情，業據提出台北銀行無摺存入收款存根影本 9件、21世
    紀不動產支出證明單影本 1件等附卷可稽（原審卷第5至8頁
    ），上訴人對收受 286萬元款項之事實並不爭執，但以被上
    訴人之前積欠上訴人另筆 215萬元債務，曾於88年間交付發
    票人為訴外人周長堅、票面金額共215萬元之4紙支票予上訴
    人，嗣後該4張支票均跳票，被上訴人遲至91年間清償上訴
    人之286萬元，係用以清償其對於上訴人該筆215萬元之債務
    及利息等情置辯。經查，上訴人提出由訴外人周長堅簽發之
    支票 4紙，其上既無被上訴人背書，被上訴人否認與其有任
    何關係，自堪採信。上訴人上訴後，雖另提出由訴外人周財
    福簽發之100萬元支票2紙，主張被上訴人係先交付該200萬
    元支票，嗣200萬元支票退票後，再以周長堅簽發合計215萬
    元之支票換票云云；為被上訴人所否認，抗辯該200萬元支
    票係周財福與上訴人間之金錢往來，與被上訴人無涉，且據
    周財福稱該200萬元債務清償完畢，周財福已取回支票等語
    。查，票號 PZ0000000號之支票背書業經塗銷（本院卷第21
    頁），被上訴人主張若其為主債務人，焉有塗銷背書之可能
    ？洵非無據。按當事人主張有利於己之事實者，就其事實有
    舉證之責任，民事訴訟法第 277條本文定有明文。上訴人自
    認未持有周財福簽發之 200萬元支票，則被上訴人抗辯周財
    福因債務清償完畢而取回2紙計200萬元支票，洵堪採信。周
    財福積欠之 200萬元債務既經清償，自無可能再以周長堅簽
    發之4紙支票與上訴人換票，矧 200萬元與215萬元金額有別
    ，上訴人空言主張15萬元係利息云云，未舉證以實其說，亦
    無可採。上訴人抗辯被上訴人給付之 286萬元係用以清償其
    積欠上訴人之另筆 215萬元之本金、利息債務云云，為被上
    訴人所否認，上訴人未能舉證證明訴外人周長堅簽發之 215
    萬元支票票款債務與被上訴人有關，上訴人之抗辯自難採信
    。則被上訴人主張其基於系爭本票所積欠上訴人之債務，已
    經因為清償而不存在等情，自堪採信。
五、綜上所述，被上訴人主張債務已清償完畢為可採，上訴人所
    辯均無可取。從而，被上訴人提起本件債務人異議之訴，請
    求撤銷台北地院95年度執字第9191號強制執行事件之執行程
    序（先位聲明部分），為有理由，應予准許。是則原審為被
    上訴人勝訴之判決，於法並無違誤。上訴意旨指摘原判決不
    當，求予廢棄改判，為無理由，應予駁回。上訴人先位之訴
    既已經勝訴，無庸就其備位之訴另為審酌，附此敘明。
六、本件事證已臻明確，兩造其餘攻擊防禦方法，經審酌後，或
    與本件無涉，或與判決結果不生影響，毋庸一一論列。
七、據上論結，本件上訴為無理由，依民事訴訟法第449條第1項
    、第78條，判決如主文。
中　　華　　民　　國　　96　　年　　 7　　月　　 4　　日
                    民事第二庭
                        審判長法　官  吳謙仁
                              法　官  丁蓓蓓
                              法　官  蘇瑞華
正本係照原本作成。
如不服本判決，應於收受送達後20日內向本院提出上訴書狀，其
未表明上訴理由者，應於提出上訴後20日內向本院補提理由書狀
（均須按他造當事人之人數附繕本）上訴時應提出委任律師或具
有律師資格之人之委任狀；委任有律師資格者，另應附具律師資
格證書及釋明委任人與受任人有民事訴訟法第466條之1第1項但
書或第2項（詳附註）所定關係之釋明文書影本。
中　　華　　民　　國　　96　　年　　7 　　月　　5 　　日
　　　　　　　　　　　　　　　書記官  鄭麗兒
附註：
民事訴訟法第466條之1（第1項、第2項）：
對於第二審判決上訴，上訴人應委任律師為訴訟代理人。但上訴
人或其他法定代理人具有律師資格者，不在此限。
上訴人之配偶、三親等內之血親、二親等內之姻親，或上訴人為
法人、中央或地方機關時，其所屬專任人員具有律師資格並經法
院認為適當者，亦得為第三審訴訟代理人。
